【裁判字號】    99,訴,897
【裁判日期】    991231
【裁判案由】    塗銷土地所有權移轉登記
【裁判全文】
臺灣桃園地方法院民事判決               99年度訴字第897號
原      告  吳絹
            林春成
            林紋如
            林香君
            林義欽
共      同
訴訟代理人  許啟龍律師
            許淑玲律師
被      告  徐少鏞原名徐傳宗.
            黃秋紅
共      同
訴訟代理人  宋英華律師
複  代理人  張茂煒
上列當事人間請求塗銷所有權移轉登記事件，於民國99年11月10
日言詞辯論終結，本院判決如下：
    主      文
被告黃秋紅應將坐落桃園縣平鎮市○○段六一三之二地號土地（
權利範圍：一萬分之二四六）、同段六一三之五八地號土地（權
利範圍：全部）及其上同段一六一○建號建物（權利範圍：全部
，門牌：桃園縣平鎮市○○路七七巷二弄六○號）於民國九十九
年四月十三日以買賣為原因之所有權登記予以塗銷（回復為被告
徐少鏞之名義）。
訴訟費用由被告負擔。
    事實及理由
一、原告主張略以：
  (一)緣於民國97年04月18日04時40分許，原告之被繼承人林富裕
    （已歿）騎乘車號LRR-817 機車行經桃園縣大溪鎮○○路與
    仁和路口時，適被告徐少鏞（原名徐傳宗）駕駛車號SQ-526
    2 自小客車於永昌路往仁和路方向行駛，因超速及酒醉駕車
    而無法控制車輛，致擦撞永昌路與仁和路口之分隔島，嗣再
    撞擊林富裕，使林富裕頭胸部鈍挫、擦傷併肋骨及大腿骨折
    之傷害，後因氣、血胸併呼吸衰竭而死亡。被告徐少鏞所涉
    刑事責任，經國防部最高軍事法院97年度上訴字第15號刑事
    判決以其涉犯「服用酒類，不能安全駕駛動力交通工具而駕
    駛，因而致人於死」罪而判處有期徒刑1 年6 月併諭知緩刑
    4 年確定在案（原證1 ）。
  (二)原告前於98年09月08日向本院訴請被告徐少鏞侵權行為損害
    賠償，經本院於99年03月17日言詞辯論終結，並於99年03月
    31日以98年度訴字第1733號民事判決命被告徐少鏞應給付原
    告吳娟新台幣（下同）172 萬9225元、原告林春成、林紋如
    、林香君、林義欽各20萬元及均自98年09月19日起算之法定
    遲延利息（原證2 ），原告於99年04月13日收受該上開判決
    ，詎原告發現被告徐少鏞竟於99年03月30日虛偽與其岳母即
    被告黃秋紅簽立買賣契約，並於99年04月13日將被告徐少鏞
    所有坐落桃園縣平鎮市○○段613-2 地號土地應有部分246/
    10000 、同段613-58地號土地所有權全部及其上同段1610建
    號建物所有權全部（門牌：桃園縣平鎮市○○路77巷2 弄60
    號，前開土地及建物下稱系爭房地），以買賣為原因而辦竣
    所有權移轉登記予被告黃秋紅（原證3 ），被告徐少鏞脫產
    意圖及事證明確，此由系爭房地原已於95年11月10 日 由被
    告徐少鏞設定最高限額抵押732 萬元予抵押債權人臺灣土地
    銀行，而被告徐少鏞與黃秋紅買賣之後，其抵押權並無塗銷
    又無債務人之變更，顯不符一般交易慣例，足證被告間移轉
    系爭房地之行為，確係「通謀虛偽意思表示」，其目的在逃
    避債權人之追償，依民法第87條規定，被告間買賣之債權行
    為與移轉之物權行為應屬無效。另依民法第113 條規定，無
    效法律行為之當事人應負回復原狀之義務，被告黃秋紅自負
    有塗銷系爭房地所有權移轉登記之義務，且被告徐少鏞應無
    可能自行請求被告黃秋紅塗銷所有權移轉登記，爰提起先位
    之訴，依民法第242 條規定，代位被告徐少鏞請求被告黃秋
    紅塗銷系爭房地所有權移轉登記，以回復為被告徐少鏞名義
    之原狀。
  (三)如認先位之訴為無理由，則被告徐少鏞所有之系爭房地，應
    為一切債務之總擔保，被告徐少鏞明知於遭受上開民事判決
    敗訴之際，將系爭房地以買賣為原因移轉與被告黃秋紅，而
    被告徐少鏞、黃秋紅於買賣時竟未將原不動產抵押為塗銷，
    顯見其受益時亦知其情事，爰提起備位之訴，依民法第244
    條第2 項規定，請求撤銷被告間就系爭房地所為買賣之債權
    行為及移轉所有權之物權行為，並依同條第4 項規定，請求
    被告黃秋紅塗銷系爭房地所有權移轉登記，以回復為被告徐
    少鏞名義之原狀。
  (四)聲明：
  1.先位聲明：被告黃秋紅應將系爭房地於99年04月13日以買賣
    為原因之所有權登記應予塗銷，回復為被告徐少鏞名義。
  2.備位聲明：(1)被告間於99年03月30日就系爭房地之買賣債權
    行為，及於99年04月13日所為所有權移轉物權行為，應予撤
    銷。(2)被告黃秋紅應將系爭房地於99年04月13日以買賣為原
    因之所有權登記應予塗銷，回復為被告徐少鏞名義。
  (五)對於被告之抗辯，原告另陳述如下：
  1.被告所謂之買賣價格580 萬元遠低於被告徐少鏞購入價格及
    一般市場行情，且其抵押權並未塗銷，債務人亦未變更，房
    屋貸款本息亦仍由被告徐少鏞繳納，被告徐少鏞一家亦仍居
    住於系爭房屋而未搬遷，此顯不符一般交易慣例。另被告黃
    秋紅於99年03月29日匯款45萬元至被告徐少鏞之帳戶後，被
    告徐少鏞隨即於當日將款項提領一空（被證5 ），此亦有違
    常情，被告應就「被告徐少鏞提領款項之用途為何及是否係
    將款項領出後歸還被告黃秋紅」提出說明。再觀諸被告徐少
    鏞98年度所得資料，其98年度利息所得為12萬9780元，顯見
    被告徐少鏞斯時尚有相當存款可供繳納貸款本息，且被告徐
    少鏞亦自承系爭房地貸款仍由其繳納，顯見被告所謂係因徐
    傳宗無力繳交房屋貸款本息，即將面臨拍賣，始將系爭房屋
    出售予黃秋紅等語，並非屬實，被告間移轉系爭房地之行為
    係為規避強制執行所為之通謀虛偽意思表示甚明。
  2.被告徐少鏞購入系爭房地價格為678 萬元，貸款金額為610
    萬元，非如被告所述因軍職身分而獲全額貸款，且其99年04
    月間貸款餘額約為530 萬元，已遠低於原先貸款金額，豈有
    被告所謂變更貸款名義人後無法取得同額貸款之虞。況觀諸
    被告黃秋紅之所得資料，其98年度利息所得為2 萬2782元，
    依現今存款年利率約為1 ％推算，被告黃秋紅應有相當之存
    款，縱使被告黃秋紅貸款金額不足清償貸款餘額530 萬元，
    亦得以現金補足差額，被告辯稱：係因若將債務人變更即無
    法取得同額貸款，始未變更債務人等語，顯不足採。
  3.被告雖有簽訂房屋租賃契約書，記載由被告黃秋紅將系爭房
    屋出租予被告徐少鏞，房租每月1 萬5 千元，由被告徐少鏞
    先代繳房屋貸款，不足額部分每3 個月結清1 次，惟並未提
    出任何所謂「結清款項」之證明，且被告既辯稱係因徐少鏞
    無力繳交房屋貸款本息，即將面臨拍賣，始將系爭房屋出售
    予被告黃秋紅，竟又約定由被告徐少鏞先行代繳房屋貸款，
    被告所辯顯有矛盾。
二、被告抗辯略以：
  (一)被告徐少鏞為家中獨子，上有年邁父母，下有妻子、2 名子
    女，三代共居一處，無大坪數之住宅，實不符所需，且貸款
    利率低，與租賃房屋相較，顯以購買房屋支付貸款利息較為
    划算，遂於94年11月01日向建設公司購買系爭房地，惟被告
    徐少鏞原為軍職人員，收入有限，為全家6 口唯一收入，並
    無積蓄，但收入雖少尚稱穩定，建設公司保證可向銀行全額
    貸款，被告徐少鏞因而同意以總價678 萬元、貸款610 萬之
    條件購買，並設定最高限額732 萬元之抵押權予臺灣土地銀
    行，每月須繳納貸款本息高達3 萬餘元。
  (二)被告徐少鏞於97年04月18日不慎將林富裕撞傷致死，嗣經國
    防部於97年06月01日勒令退伍在案，被告徐少鏞自退伍令生
    效之日起即無收入，本身又無一技之長，失業在家，領取退
    職金100 多萬元，先行償還房屋貸款80萬元（尚有530 萬元
    貸款），其他除須支付家庭生活費用及貸款利息外，尚須支
    付其母親癌症治療醫療費用，不但沒有結餘，甚至靠借貸渡
    日，被告徐少鏞無力繳交每月高達3 萬元房貸，即將面臨拍
    賣，被告徐少鏞為了減少拍賣價格低於一般行情及立即須搬
    家之考量下，不得已而以580 萬元價款，將系爭房地出售予
    被告黃秋紅，雙方簽立買賣契約（下稱系爭買賣契約）約定
    ：現金50萬元，承受貸款餘額530 萬元，並簽立租約約定被
    告徐少鏞可以每月1 萬5 千元租金暫時繼續居住於系爭房地
    ，先代繳貸款金額，不足餘額每3 月結算1 次，居住至被告
    徐少鏞尋覓便宜租屋後再搬遷，並未違一般交易常情。
  (三)被告徐少鏞當初購買系爭房地時，臺灣土地銀行以其擔任軍
    職身分始准全額貸款，若將債務人變更，不但須先塗銷抵押
    權，且無法取得同額貸款，若委託仲介拍賣，則會損失仲介
    費用，且急於出售他人，必將賤價出賣，又無法及時取得生
    活費用，無法解決家中老小生活費用及借貸問題，是以被告
    徐少鏞將系爭房地出售予被告黃秋紅，及時取得50萬元現金
    支應，又可暫時不用搬家，被告徐少鏞願以債務人身分，而
    由被告黃秋紅繳貸款，即可節省不必要費用及低價出售之風
    險。
  (四)被告係於99年03月26日訂立買賣契約並經公證，被告徐少鏞
    並非係知悉上開判決內容後始出售系爭房地，且上開判決尚
    未判決確定，系爭房地原高額貸款610 萬元，若被告徐少鏞
    有意規避強制執行進行脫產，何須於取得退職金時先以大部
    分款項償還貸款，大可任由原告聲請強制執行系爭房地。再
    者，尚餘530 萬元貸款，縱使原告聲請強制執行，扣除應繳
    稅金、執行費用及經估價單位保守鑑價後，執行無實益，被
    告徐少鏞不須大費周章就系爭房地進行脫產。
  (五)又被告黃秋紅為一家庭主婦，平日靠子女奉養，雖有少許存
    款，惟銀行並不可能核准貸款超過估價之5 成金額，被告徐
    少鏞只好同意先不變更債務人。而被告黃秋紅98年存款利息
    僅有2 萬2782元，以定期利率1 ％計算，其存款僅有約220
    餘萬元，然此係被告黃秋紅生活之來源，若全部返還代款將
    無生活費支應，且系爭房屋原要售出獲利，為無返還貸款之
    必要，是以被告黃秋紅並無能力支付數百萬元差額。另系爭
    房地每月應繳貸款約3 萬1 千元，被告徐少鏞每月支付1 萬
    5 千元房租，尚不足1 萬6 千元，3 個月總計4 萬8 千元，
    被告黃秋紅於99年07月05日匯款4 萬8 千元，職是被告徐少
    鏞確因無力繳納房貸，始將系爭房地售予被告黃秋紅。
  (六)原告主張被告通謀而為虛偽意思表示，揆諸最高法院48年台
    上字第29號判例意旨，應就被告間以買賣為原因而移轉系爭
    房地所有權，係為規避強制執行所為通謀虛偽意思表示之事
    實，負舉證責任，然原告並無任何佐證資料以實其說，原告
    請求顯無理由。
  (七)答辯聲明：原告之訴駁回。
三、本院之判斷：
  (一)原告主張：緣於97年04月18日04時40分許，原告之被繼承人
    林富裕騎乘機車行經桃園縣大溪鎮○○路與仁和路口時，適
    被告徐少鏞駕駛自小客車於永昌路往仁和路方向行駛，因超
    速及酒醉駕車而無法控制車輛，致擦撞永昌路與仁和路口之
    分隔島，嗣再撞擊林富裕，使林富裕頭胸部鈍挫、擦傷併肋
    骨及大腿骨折之傷害，後因氣、血胸併呼吸衰竭而死亡。被
    告徐少鏞所涉刑事責任，經國防部最高軍事法院97年度上訴
    字第15號刑事判決以其涉犯「服用酒類，不能安全駕駛動力
    交通工具而駕駛，因而致人於死」罪而判處有期徒刑1 年6
    月併諭知緩刑4 年確定在案。原告前於98年09月08日向本院
    對徐少鏞提起侵權行為損害賠償之民事訴訟，經本院於99年
    03月17日言詞辯論終結，於99年03月31日以98年度訴字第17
    33號民事判決命被告徐少鏞應給付原告吳娟172 萬9225元、
    及給付原告林春成、林紋如、林香君、林義欽各20萬元，暨
    均自98年09月19日起算之法定遲延利息，原告於99年04月13
    日收受該上開判決。而被告徐少鏞於99年03月30日與其岳母
    即被告黃秋紅簽立系爭買賣契約，並於99年04月13日將原為
    被告徐少鏞所有之系爭房地以買賣為原因而辦竣所有權移轉
    登記予被告黃秋紅等情，業據提出國防部最高軍事法院97年
    度上訴字第15號刑事判決、本院98年度訴字第1733號民事判
    決各1 份及系爭土地、建物登記謄本等影本在卷為憑，並為
    被告所不爭執，足信屬實。
  (二)原告另主張：被告間之系爭買賣契約係基於通謀之須為意思
    表示，乃為使被告徐少鏞脫產以避免系爭房地遭強制執行等
    語，則為被告所否認，並以前詞置辯。查：
  1.按「表意人與相對人通謀而為虛偽意思表示者，其意思表示
    無效」民法第87條第1項前段定有明文。
  2.次按，買賣價金為買賣契約成立必要之點，自應約定明確，
    且依一般通常情形，因不動產買賣之交易價格非低，是買賣
    雙方對於價金如何交付、何時交付完畢等事項必定詳予約定
    ，以免日後產生爭執。觀諸被告間之系爭買賣契約，雖約定
    總價款為580 萬元，但於第3 條之「付款約定」僅記載「簽
    約款50萬元」，其餘「備證款」、「完稅款」、「交屋款」
    等項目均未記載，而僅另記載「由買受人逕自承受出賣人原
    有之銀行貸款」等語（見本院卷第81頁之買賣契約），足證
    被告間除上開50萬元以外，並無實際交付買賣價金之行為，
    且對於日後應於何時繳清價金、若以承受房貸方式作為分期
    付款，則分期償還之每期償還金額為何…等事項，亦均無明
    確約定，甚至就「系爭房地貸款每月原應繳納之本息『金額
    』」全未記載（則買賣價款之償還期限根本無從確定）；而
    經本院向系爭房地之貸款銀行查詢，據台灣土地銀行桃園分
    行於99年07月15日函覆稱：徐少鏞截至99年07月15日之（房
    貸）借款餘額為518 萬7563元，係採還本付息方式還款，均
    由徐少鏞之帳戶按月扣繳，目前繳款正常等語（見該銀行回
    函及本院之公務電話紀錄，附於本院卷第125 至126 頁），
    被告徐少鏞亦自承：目前房屋貸款仍由其按月繳納等語，則
    此情顯與系爭買賣契約第3 條「付款約定」所載「由買受人
    逕自承受出賣人原有之銀行貸款」之約定情形不符。又被告
    徐少鏞亦自承：在簽訂買賣契約、移轉所有權後，其仍居住
    在系爭房屋內等語，此與一般買賣常情亦非相符。此外，經
    本院依原告聲請向平鎮地政事務所調閱被告間辦理系爭房地
    所有權移轉登記之相關文件，據該所99年07月14日函覆之土
    地登記申請書所附「土地、建築改良物所有權買賣移轉契約
    書」，其上關於系爭房地之買賣價金乃記載為194 萬7877元
    （見本院卷第135 頁，地政函文及移轉登記之全部文件則附
    於同卷第128 至142 頁），此與系爭買賣契約所記載之買賣
    總價款「580 萬元」金額亦不相符。至被告徐少鏞、黃秋紅
    雖於訂立買賣契約時，同時另訂租賃契約，約定由被告黃秋
    紅將系爭房地出租予徐少鏞，租約之租賃期限約定自99年04
    月01日起，止期則未定，租金則約定每月1 萬5 千元，並註
    明「先代繳房屋利息，不足額部分每3 個月結清一次」等語
    （見本院卷第102 至110 頁），然租約中亦同樣未載明所謂
    「房屋利息（房貸本息）」之應繳金額為何，是系爭買賣契
    約價款之償還期限同樣無從計算、確定。再者，經本院另依
    原告聲請向台灣銀行中壢分行查詢被告徐少鏞之存款明細，
    據該行99年09月13日函覆之存款明細單，顯示被告徐少鏞每
    月有優存利息所得1 萬0814元，並有定存72萬0900元（見本
    院卷第158 至163 頁），則被告徐少鏞所稱：因無力繳納房
    貸，不得已而將系爭房地出售予被告黃秋紅一節，尚難認有
    據。是綜合上情，被告間之買賣契約關係存有諸多不合理之
    處，且與買賣交易常情相違，是原告主張：被告間之系爭買
    賣係基於通謀虛偽意思表示，應屬無效一節，核屬有據，堪
    予採信。
  (三)如前所述，被告間之系爭買賣乃雙方通謀所為之虛偽意思表
    示，依民法第87條第1 項前段之規定當然無效。又按「債務
    人怠於行使其權利時，債權人因保全債權，得以自己之名義
    ，行使其權利」，同法第242 條前段亦有明文。系爭買賣契
    約既屬無效，則被告黃秋紅本自負有塗銷系爭房地所有權移
    轉登記之義務，被告徐少鏞並得請求黃秋紅塗銷該所有權移
    轉登記，惟按諸前情，被告徐少鏞應無可能自行請求被告黃
    秋紅塗銷所有權移轉登記。據此，本件原告為被告徐少鏞之
    債權人，而被告徐少鏞怠於行使其權利，是原告主張代位被
    告徐少鏞請求被告黃秋紅塗銷系爭房地所有權移轉登記，以
    回復為被告徐少鏞名義之原狀，尚無不合，應予准許。至原
    告所提備位之訴，因其先位之訴已獲勝訴判決，自無庸另予
    論述，附此敘明。
四、結論：原告之訴為有理由，依民事訴訟法第78條、第85條第
    1 項，判決如主文。
中    華    民    國    99    年    12     月   31    日
                        民事第三庭    法  官  周玉
以上正本係照原本作成。
如對本判決上訴，須於判決送達後20日內向本院提出上訴狀。如
委任律師提起上訴者，應一併繳納上訴審裁判費。
中    華    民    國   100    年    1     月    3     日
                                      書記官  楊郁馨

司法院資訊處製作；財團法人民間司法改革基金會備份。
